臺灣板橋地方法院刑事判決　　　　　　　　　　　　　九十二年度訴字第六九九號
　　公　訴　人　臺灣板橋地方法院檢察署檢察官
　　被　　　告　乙○○
　　選任辯護人　秀蕊律師
右列被告因偽造文書等案件，經檢察官提起公訴（九十一年度偵字第一００六五號），本
院判決如左：
    主  文
乙○○無罪。
    理  由
一、公訴意旨略以：被告乙○○基於意圖為自己不法所有之概括犯意，自民國八十二
    年間起，陸續趁其房客甲○○外出不在之機會，進入臺北縣中和市○○路十八巷
    二四號分租甲○○之房間內，竊取甲○○之證券存摺及印章，並分別於八十二年
    十一月四日、八十二年十二月十八日、八十三年一月六日、八十三年四月二十三
    日，賣出甲○○證券存摺內之五張上市公司股票予日盛證券股份有限公司雙和分
    公司（下稱日盛證券雙和分公司），換得日盛公司所簽發之四張票載發票日分別
    為八十二年十一月六日、八十二年十二月二十一日、八十三年一月八日、八十三
    年四月二十六日，面額分別為新台幣（下同）二萬七千八百七十七元、一萬四千
    九百六十四元、一萬一千三百四十二元、五萬二千零七十元之支票後，偽造甲○
    ○之簽名背書於各該支票，前三張支票存入被告乙○○在寶島商業銀行（下稱寶
    島銀行，現已更名為日盛商業銀行）延平分行之帳戶內，第四張支票則兌換現金
    供己使用，足以生損害於甲○○。被告乙○○又於八十四年五月十八日，以上開
    手法竊取甲○○之存款存摺及印章，偽造甲○○之印文及署押於寶島銀行取款憑
    條並行使之，以盜領甲○○之現金十六萬元。嗣甲○○於九十年底整理存款簿時
    發覺有異，向日盛證券及寶島銀行查詢後始得知上情，而報警查獲。因認被告乙
    ○○所為，係犯刑法第三百二十條第一項竊盜罪嫌及同法第二百十六條、第二百
    十條之行使偽造私文書罪嫌。
二、按犯罪事實應依證據認定之，無證據不得認定犯罪事實；又不能證明被告犯罪者
    ，即應諭知無罪之判決，刑事訴訟法第一百五十四條第二項、第三百零一條第一
    項分別定有明文。又按，告訴人之告訴，係以使被告受刑事訴追為目的，是其陳
    述是否與事實相符，仍應調查其他證據以資審認，最高法院五十二年臺上字第一
    三００號判例可資參照。次按，認定不利於被告之事實，須依積極證據，茍積極
    之證據本身存有瑕疵而不足為不利於被告事實之認定，即應為有利於被告之認定
    ，更不必有何有利之證據，而此用以證明犯罪事實之證據，猶須於通常一般人均
    不至於有所懷疑，堪予確信其已臻真實者，始得據以為有罪之認定，倘其證明尚
    未達到此一程度，而有合理性之懷疑存在，致使無從為有罪之確信時，即應為無
    罪之判決，此有最高法院八十二年度臺上字第一六三號判決、七十六年臺上字第
    四九八六號、三十年上字第八一六號等判例意旨可資參照。而刑事訴訟法第一百
    六十一條已於九十一年二月八日修正公布，其第一項規定：檢察官就被告犯罪事
    實，應負舉證責任，並指出證明之方法，因此檢察官對於起訴之犯罪事實，應負
    提出證據及說服之實質舉證責任，倘所提出之證據，不足為被告有罪之積極證明
    ，或其指出證明之方法，無從說服法院以形成被告有罪之心證，基於無罪推定之
    原則，自應為被告無罪判決之諭知，最高法院九十二年台上字第一二八號判例亦
    資參照。
三、訊據被告固不諱於前揭時間曾將告訴人賣出股票所得上開四紙支票分別存入其本
    人在寶島銀行延平分行之帳戶內，惟堅詞否認有何竊盜及行使偽造私文書犯行，
    辯稱：因當時告訴人甲○○有向伊借錢，才會以上開賣股票所得之支票還給伊，
    伊並未盜賣告訴人甲○○之股票，亦未竊取告訴人之存摺與印章，並偽填提款單
    提領告訴人現金十六萬元等語。公訴人認被告涉有竊盜及行使偽造私文書罪嫌，
　　無非係以告訴人甲○○指訴歷歷，復有支票影本四紙、存款憑條影本四張、取款
　  憑條影本一張、告訴人之活期存款存摺影本一份、證券存摺影本一份等件附卷可
    稽，參以被告未能提出任何債權證明，亦未能說明債權額度，且告訴人如確有積
    欠被告債務焉有不加以結算即逕以上開支票扣抵之理，是告訴人是否確有積欠被
    告債務，即有可疑，又被告就是否有提領前開十六萬元一事，供詞一再反覆，顯
    係畏罪之用，委不足採，為其主要論據。
四、經查：
  (一)告訴人在偵查中先係指稱：伊於九十年十二月底對帳時，才發現於八十二年間有
    五張股票被盜賣，但賣出所得款項並未匯入伊帳戶內，後來伊去證券公司查詢，
    才知道賣出股票所得支票，經被告偽造伊之背書存入其帳戶，而其中面額五萬二
    千零七十元之支票，是被告拿出一張薄紙諉稱要伊簽名試試看會不會破，伊不疑
    有詐在該張薄紙書寫伊姓名及地址，被告再將該張薄紙之筆跡輕描在上開支票背
    面，偽造伊之背書，被告應係於八十二年間伊向其分租房間期間，利用伊外出之
    際，侵入伊房間竊取伊存摺及印章，將伊證券存摺內之股票變賣；另外伊對帳時
    並發現八十四年五月間遭被告盜領十六萬元，伊去查取款憑條發現，行員未在伊
    存摺上蓋章，且取款單上之簽名及印章都不是伊的，伊是在與被告對話時才發現
    是他去領的，伊有錄音存證，起初被告否認，後來才改口說是伊叫他去領的，但
    事實上並無此事云云。繼就取款憑條上之印文是否係以其所有之印章所蓋用一節
    ，在偵查中又改稱：取款憑條上之印文是伊另一顆印章，與伊存摺之印鑑章是放
    在一起，被告可能搞不清楚而拿到非印鑑章蓋用云云。嗣在本院訊問時對於上開
    其中一紙支票為何由其親自背書，及取款憑條上之金額、簽名是否由其簽寫一節
    ，則又改稱：票號ＣＡ0000000號支票背書是伊簽名的，但當時伊不知道
    那是支票，係因被告騙伊說是要抽獎的，伊才簽名；而八十四年五月十八日取款
    憑條所載金額及存戶簽名都是伊寫的，當時係因伊弟弟本來要跟伊借錢，伊才會
    寫這張取款憑條，但後來他又說不借了，取款憑條才會放在伊那兒，但其上印文
    不是伊蓋用的，印文跟伊印鑑章也不符合，且伊印鑑章並沒有和取款憑條放在一
    起，是被告拿該取款憑條去提款的云云。綜觀告訴人前後指訴，互有歧異，則告
    訴人之指訴能否遽予採信，要非無疑。
  (二)又經被告存入其在寶島銀行延平分行之帳戶內經提示兌現之前開四紙支票，係因
    告訴人之股票分別於八十二年十一月四日、八十二年十二月十八日、八十三年一
    月六日、八十三年四月二十三日委託日盛證券雙和分公司賣出所得價金而以開立
    支票方式給付，此有該公司九十二年四月一日函文在卷可稽，以之與告訴人所提
    出之證券存摺相比對，分別係於八十二年十一月四日賣出「廣豐」股票一千股得
    款二萬七千八百七十七元，於八十二年十二月十八日賣出「成長」股票一千股得
    款一萬四千九百六十四元，於八十三年一月六日賣出「中鋼」股票一千股得款一
    萬一千三百四十二元，於八十三年四月二十三日賣出「尚德」股票二千股得款五
    萬二千零七十元，此有卷附證券存摺及支票四紙之影本可資參照，而在告訴人集
    中保管之證券帳戶內，在賣出「廣豐」股票之同時，尚有「東和」股票一千股，
    「尚德」股票二千股，則被告若係有意竊取證券存摺及印鑑章以換取現金花用，
    何以未將上開二種股票一併賣出，以換得更多之現金，實有悖於常情，且衡諸告
    訴人之上開帳戶自八十二年十一月四日至八十三年七月十二日止間買進賣出紀錄
    頻仍，且日盛證券雙和分公司均按規定於每月十日前寄送買賣對帳單予客戶，有
    函文一紙在卷可稽，告訴人固指稱其於九十年十二月底對帳時始發現股票遭盜賣
    一事，惟上開股票如確係遭被告所盜賣，被告焉能確保告訴人不去查看買賣對帳
    單，亦未去日盛證券以刷卡機讀取證券存摺內之買賣紀錄，而毫無忌憚的分批多
    次賣出股票，亦在在與常理相悖。況觀諸上開四紙支票係由日盛證券所簽發之平
    行線記名支票，參諸票據法第一百三十九條第三項規定「劃平行支票之執票人，
    如非金融業者，應將該項支票存入其在金融業者之帳戶，委託其代為收款」，按
    諸一般經驗法則，平行線支票之執票人，若係經由不正方法取得支票，必會將支
    票一再轉手，以防經由存入金融機關提示兌現時，遭追查出身分，而本案被告曾
    任警察工作多年，違法判斷上更係知之甚詳，倘所提示之上開四紙支票其中涉及
    不法，焉有不加掩飾者。綜上各節觀之，益足認告訴人之指述實存有多項瑕疵，
　　要難遽予採信。
  (三)再者，公訴人雖認告訴人是否確有積欠被告債務，誠有可疑之處，惟按，消費借
    貸契約為不要式契約，僅需當事人間互相意思表示一致，因金錢之交付即生效力
    ，是未訂立任何書面者亦所在多有，則在告訴人向被告分租房間期間，雙方因相
    處融洽，基於情誼，而未書立任何書面憑證以證明債權，並非無此可能，況在告
    訴人提出本案告訴時，被告已年逾七十歲，記憶自較為衰退，且距被告收受最後
    一紙支票之時間亦已時隔八年，則被告對於債權額度已不復記憶，尚非有違事理
    。抑且上開面額五萬二千零七十元之支票（票號ＣＡ0000000號），在支
    票背面之背書確係由告訴人所自為之，業經本院送請法務部調查局鑑定無訛，有
    該局九十二年十一月二十七日調科貳字第０九二００四一五九八０號鑑定通知書
    在卷可稽，而告訴人關此背書由其簽寫之原因前後指述不一，已如前述，且並無
    證據顯示背書係由被告所描寫或係告訴人遭矇騙所簽寫，是告訴人之指述委不足
    採，而告訴人既背書交付前開支票予被告，益顯見被告供稱告訴人有向其借款一
    事，所言非虛；又前開另三紙支票之背書，被告供稱：因在與告訴人同住期間，
    雙方形同家人，經告訴人交付前開三紙支票由其授權而由伊簽寫等語，此雖為告
    訴人所否認，惟由前開諸證據顯示，此三紙支票均係平行線支票，若非確經由告
    訴人授權，被告應不致在支票背面擅填告訴人之署名，嗣後又存入自己之帳戶提
    示兌現，以敗露行跡，且被告所供述其與告訴人間存有借貸關係，並非全然不可
    採信，業經敘明如前，則被告是否係因告訴人清償債務而取得前開支票，實非無
    疑，是既尚存有合理之懷疑，自不足以證明被告該部分行為涉有竊盜及偽造私文
    書之罪嫌。
  (四)復以，前開八十四年五月十八日取款憑條上記載之存戶簽名及金額部分均係由告
    訴人所自為，業經告訴人在本院訊問時供陳在卷，而上開取款憑條上所蓋用之印
    文經本院送請法務部調查局鑑定結果，該印文與告訴人於八十八年五月六日金融
    卡掛失止付暨補發新卡申請書及變更提款密碼停用登錄申請書上之印文經重疊比
    對，其紋線大致重疊合，有該局九十三年二月六日調科貳字第０九三０００四
    五一四０號鑑定通知書在卷可按，是顯見蓋用上開印文之印章亦係屬告訴人所有
    。而告訴人在偵查中對於取款憑條上之簽名始終否認為其所簽寫，印文是否出自
    其本人持有之印章所蓋用，指述亦一再反覆，是告訴人在偵查中之指訴實可非議
    。再參以告訴人在本院訊問時亦自陳其上開帳戶之提款密碼只有其本人知道，亦
    未告訴過被告其提款密碼等語，衡理被告不可能知曉該提款密碼，則該取款憑條
    上正確無誤之提款密碼亦應係告訴人所自填。又告訴人雖指稱：當時係因伊弟弟
    本來要跟伊借錢，伊才會寫這張取款憑條，但後來他又說不借了，取款憑條才會
    放在伊那兒，但其上印文不是伊蓋用的云云，徵諸常情，告訴人所填寫載有金額
    、簽名及提款密碼之上開取款憑條既已因其弟不需用錢，已不須以之作為提款之
    用，抑且若需用款每次提款金額亦不見得相同，何以其竟未加以銷毀，以避免遭
    人竊取，增加失金之風險，誠有可疑。又公訴人雖以告訴人所提出之與被告對話
    錄音帶譯文內容以觀，認被告就是否有提領前開十六萬元一事，供詞一再反覆，
    顯係畏罪之用，委不足採，惟經本院播放告訴人所提出之上開錄音帶加以勘驗結
    果，被告在對話過程中始終均否認有盜領告訴人前開十六萬元，嗣雖曾稱「你不
    叫我領，我怎麼去領」、「我不會偷領你的錢，因為你自己講說不方便，那我有
    摩托車，你那個，就代你領」等語，惟由對話內容前後文意觀之，實係告訴人一
    再指稱被告曾說過是告訴人叫你代領而去領錢，被告在告訴人反覆指述下，對於
    七、八年前所發生之事情，循告訴人之指述而供稱曾代告訴人領錢，實非被告主
    動表示當初曾代告訴人領款，是自未能僅以告訴人在偵查中所提出之錄音帶譯文
    片面摘錄，即遽認被告供述反覆不一。綜上諸證據觀之，亦不足以認定被告就告
    訴人帳戶遭提領十六萬元一節涉有竊盜及偽造私文書罪責。
五、綜上，告訴人提供予檢察官資為起訴論據之事證經調查後，僅足認定被告確曾將
    告訴人賣出股票所得上開四紙支票分別存入其本人在寶島銀行延平分行之帳戶內
    並經提示兌現無訛，尚不能排除合理性之懷疑，確信被告行為該當於竊盜罪或偽
    造文書罪之構成要件，是自難僅憑告訴人一己之片面指訴，即遽認被告以首揭罪
    責。此外，復查無其他積極證據足資證明被告有何竊盜或偽造文書犯行，揆諸前
    揭法條規定及說明，核屬不能證明被告犯罪，爰為被告無罪之諭知，以昭審慎。
據上論斷，應依刑事訴訟法第三百零一條第一項，判決如主文。
本件經檢察官丙○○到庭執行職務。
中　　　華　　　民　　　國　　九十三　　年　　　七　　　月　　 十六 　　日
　　　                              臺灣板橋地方法院刑事第九庭
      　　　　　　                      審判長法  官  蔡新毅
                                              法　官  黎錦福
　　　　　　　　　　　　　　　　　　　　　　　法　官　王士珮
右正本證明與原本無異
如不服本判決應於送達後十日內向本院提出上訴狀。
　　　　　　                                  書記官  程欣怡
中　　　華　　　民　　　國　　九十三　　年　　　七　　　月　　 十六 　　日
